【裁判字號】    98,訴,919
【裁判日期】    991004
【裁判案由】    分割共有物
【裁判全文】
臺灣彰化地方法院民事判決  98年度訴字第919號
原      告  甲○○
訴訟代理人  胡宗智律師
被      告  庚  ○
上 列一 人
訴訟代理人  黃鼎鈞律師
            陳銘傑律師
被      告  乙○○    住彰化縣二林鎮○○路○段423號
            戊  ○    住同上段400號
            丙○○    住同上鎮○○街167號
            己○○○  住彰化縣員林鎮○○路○段530號6樓之2
                      居彰化縣二林鎮○○路○段417號
上列當事人間請求分割共有物事件，本院於民國99年9月17日言
詞辯論終結，茲判決如下：
    主      文
如附表一所示土地合併分割如附圖方案所示，即各共有人分得土
地編號、面積詳如附表二所示。
兩造應互為補償之金額如附表三所示。
訴訟費用由兩造按附表二所示比例負擔。
    事實及理由
一、原告主張：
  (一)如附表一所示坐落彰化縣二林鎮○○段萬興小段329、331等
    2筆地號土地（下稱系爭土地），其地目、面積、共有人、
    應有部分各詳如附表一、二所示。又系爭土地無因物之使用
    目的不能分割或訂有不分割之期限等情形。
  (二)系爭土地有抵押權設定登記，被告庚○應有部分業經銀行假
    扣押，且無法聯絡被告庚○本人，故無法協議分割。
  (三)系爭土地上建物均保留，其中門牌425、423號房屋為被告乙○○所有，門牌421號房屋為原告所有，門牌419號房屋為被
    告庚○所有，門牌417號房屋為被告己○○○所有，門牌415
    、413號房屋為被告戊○所有。
  (四)被告乙○○、丙○○為連襟關係，渠等與被告庚○為姻親關
    係。
  (五)訴外人丁○○為被告庚○就系爭土地應有部分之抵押權人，
    係屬有法令上利害關係之第三人，請准告知參加訴訟。
  (六)爰依原告所提附圖所示分割方案分割，各共有人取得土地之
    編號、面積詳如附表二所示，並依附表三所示鑑定結果互為
    找補等語。
二、被告辯稱：
  (一)被告乙○○、丙○○、己○○○、戊○部分：
  1.被告均同意依原告所提分割方案及找補條件合併分割。
  2.被告丙○○補稱，坐落系爭329地號土地上破舊豬舍為其所
    有，無須保留，該部分無須測量。
  3.被告乙○○補稱，系爭土地附近建地，每坪有10萬元之交易
    行情。
  4.被告己○○○辯稱，系爭331地號土地市場行情約每坪10萬
    元，但系爭329地號土地行情每坪僅約3、4萬元而已。
  5.被告戊○辯稱，系爭331地號土地市場行情約每坪6萬元，但
    系爭329地號土地行情每坪3萬元左右，其曾就系爭331地號
    土地以每坪9萬元開價出售，迄今無人應買等語。
  (二)被告庚○部分：
  1.原告所提分割方案，形式上雖兼顧各共有人使用現狀，惟實
    質上對被告庚○顯失公平。於系爭土地分割後，所得面積減
    少93平方公尺，且於系爭329地號土地，應有部分原占有3分
    之1，於分割後竟未分得土地，而係以低價找補。
  2.系爭土地距離中科園區約有1公里左右，目前交易價格每坪
    約10萬元。至於被告己○○○、戊○須支付找補金額，是渠
    等辯稱系爭土地市價每坪不足10萬云云，並不客觀。
  3.就本件分割共有物事件，被告庚○並不知情，均未受通知或
    告知，本院對其所為送達地址亦非其戶籍地址，直至99年9
    月間始接獲本院開庭通知。
  4.被告因臨時接獲本院開庭通知，隨即於99年9月13日申請閱
    卷，由於時間緊迫，尚無法為審慎及通盤考量，基於程序保
    障，爰請准予提出新分割方案等語。
三、原告主張系爭土地之地目、面積、共有人、應有部分各詳如
    附表一、二所示，且無因物之使用目的不能分割或訂有不分
    割期限等情形，兩造復未能協議分割各情，業據原告提出土
    地登記謄本、地籍圖謄本等件為證，且為被告所不爭執，自
    堪信原告此部分之主張為真實。
四、按「各共有人，除法令另有規定外，得隨時請求分割共有物
    。」、「分割之方法不能協議決定‧‧‧法院得因任何共有
    人之請求，命為下列之分配：一以原物分配於各共有人‧‧
    ‧共有人相同之數不動產，除法令另有規定外，共有人得請
    求合併分割。」，民法第823條第1項前段、第824條第2項第
    1款前段、第5項分別定有明文。經查：系爭土地為兩造共有
    ，且其地目及使用性質相同，並經全部共有人同意合併分割
    ，此情有土地登記謄本、地籍圖謄本等件附卷足憑。據此，
    原告本於共有人分割請求權，請求判決合併分割，核與前開
    規定洵無不合，應予准許。
五、系爭土地現由各共有人占用，並於系爭土地上建造平房及樓
    房等建物，聯外道路分別位於北側即東西向寬約12公尺之二
    溪路六段、西側即南北向寬約5公尺之中央南街，並以該中
    央南街與萬興國小相隔各情，業據本院會同彰化縣二林地政
    事務所派員履測現場屬實，分別製作勘驗筆錄、現場簡圖、
    土地複丈成果圖附卷可稽，並有原告所提現場彩色列印照片
    、房屋稅籍證明書等件在卷供參。經核原告所提分割方案，
    大抵符合共有人使用現狀，地上建物均得以保留，又已得多
    數共有人同意；另依此方案分割後，各該共有人取得土地均
    面臨道路，出入無礙；至於兩造分得土地，臨路寬度未盡一
    致，地形方整程度不一，相較於分割前應有部分之價值，故
    有增減情形。爰依據原告之聲請，將該方案囑託永業不動產
    估價師事務所鑑定，嗣經該事務所鑑定完畢，並檢送99年8
    月25日（99）永估訴字第0701號不動產估價報告書，其上載
    明該公司派員實地調查鄰近地價，根據當地里鄰環境、交通
    條件、公共設施、使用現況等因素，並依據估價理論與實際
    公平價值之研究分析，以市場比較法、土地開發分析法評估
    其價值，再以最後之評估推定數，即認面臨二溪路之系爭33
    1地號土地每坪為5萬6千元、臨中央南街之系爭329地號土地
    每坪為3萬3千元，故導出如附表三所示找補金額，自屬可採
    。至於被告庚○辯稱系爭土地每坪有10萬元價值乙節，並未
    提出具體佐證以實其說，尚不足採。據此，本院因認原告所
    提方案，已符公平適當原則，洵堪採認。爰依法判決分割系
    爭土地如主文第一項所示，並諭知兩造間相互補償之金額如
    附表三即主文第二項所示。
六、按「共有人自共有物分割之效力發生時起，取得分得部分之
    所有權。應有部分有抵押權或質權者，其權利不因共有物之
    分割而受影響。但有下列情形之一者，其權利移存於抵押人
    或出質人所分得之部分：一權利人同意分割。二權利人已參
    加共有物分割訴訟。三權利人經共有人告知訴訟而未參加。
    」、「分別共有土地，部分共有人就應有部分設定抵押權者
    ，於辦理共有物分割登記時，該抵押權按原應有部分轉載於
    分割後各宗土地之上。但有下列情形之一者，該抵押權僅轉
    載於原設定人分割後取得之土地上：一抵押權人同意分割。
    二抵押權人已參加共有物分割訴訟。三抵押權人經共有人告
    知訴訟而未參加。」，98年7月23日新修正施行民法第824條
    之1第1項、第2項、98年7月6日新修正土地登記規則第107條
    第1項分別定有明文。準此規定，可知新修正條文已明定抵
    押權之移存方式及法律效果，即無須當事人於分割共有物訴
    訟上為任何主張。是關於抵押權移存於抵押人分得部分，只
    須符合新修正民法第824條之1第2項但書或土地登記規則第
    107條第1項但書各款規定者，即應生法律規定之當然效果，
    無待當事人為任何聲明。縱有聲明者，法院亦無須於判決主
    文諭知。經查：被告庚○於89年間將其所有系爭土地應有部
    分設定抵押權予訴外人丁○○，嗣經原告於本件起訴後，聲
    請告知丁○○參加本件訴訟。丁○○於收受告知訴訟狀後，
    未表明參加本件訴訟，僅於言詞辯論終結後始遞狀表示不同
    意分割云云。惟丁○○既未參加本件訴訟，亦非本件訴訟當
    事人，其雖表示反對分割，惟依上規定，系爭土地分割後，
    系爭土地所設定抵押權，應生移存於抵押人即被告庚○所分
    得土地之法定當然效果，爰不另於判決主文內諭知，附此敘
    明。
七、本件分割共有物事件，如由敗訴之被告負擔訴訟費用顯失公
    平，爰命勝訴之原告負擔一部分訴訟費用。
八、按「攻擊或防禦方法，除別有規定外，應依訴訟進行之程度
    ，於言詞辯論終結前適當時期提出之。當事人意圖延滯訴訟
    ，或因重大過失，逾時始行提出攻擊或防禦方法，有礙訴訟
    之終結者，法院得駁回之。攻擊或防禦方法之意旨不明瞭，
    經命其敘明而不為必要之敘明者，亦同。」，民事訴訟法第
    196條定有明文。經查：被告庚○於最後言詞辯論期日始具
    狀提出答辯，辯稱本院對其所為送達地址非其戶籍地址，致
    其未接獲開庭通知，並欲另行提出分割方案云云，惟本院於
    99年6月15日按其最新戶籍地址為送達，並已於99年6月25日
    合法寄存送達，此情有送達證書在卷可稽；且被告庚○亦未
    於言詞辯論終結前適當時期提出分割方案，是其前開所辯，
    核屬逾時提出攻擊或防禦方法，依上規定應予駁回，即無庸
    審酌。又本件事證已臻明確，兩造其餘攻擊防禦方法及舉證
    ，經審酌後於判決結果並無影響，爰不再贅詞論列。
九、訴訟費用負擔之依據：民事訴訟法第78條、第80條之1、第8
    5條第1項但書。
中    華    民    國    99    年    10    月    4     日
                民事第一庭      法  官  陳正禧
以上正本係照原本作成。
如對本判決不服，得於判決送達後20日內向本院提出上訴狀。（
須附繕本）如委任律師提起上訴者，應一併繳納上訴審裁判費。
中    華    民    國    99    年    10    月    4     日
                                書記官  莊素美
┌────────────────────────────────────────┐
│附表一                                                                          │
├──┬──────────────────┬──┬──────┬────────┤
│編號│土地坐落地號                        │地目│使用分區    │面積（平方公尺）│
├──┼──────────────────┼──┼──────┼────────┤
│1   │彰化縣二林鎮○○段萬興小段329地號   │建  │鄉村區      │308             │
│    │                                    │    │乙種建築用地│                │
├──┼──────────────────┼──┼──────┼────────┤
│2   │同上段331地號                       │建  │鄉村區      │539             │
│    │                                    │    │乙種建築用地│                │
└──┴──────────────────┴──┴──────┴────────┘
┌─────────────────────────────────────────┐
│附表二                                                                            │
├──────┬───────┬──────┬──────────┬────────┤
│共有人姓名  │329地號土地應 │331地號土地 │分得土地編號（面積：│訴訟費用負擔之比│
│            │有部分        │應有部分    │平方公尺）、取得型態│例及方式        │
├──────┼───────┼──────┼──────────┼────────┤
│戊○        │10000分之1    │2000分之498 │編號A(86)、         │847分之193、    │
│            │              │            │編號B(107)、單獨取得│單獨負擔        │
├──────┼───────┼──────┼──────────┼────────┤
│己○○○    │10000分之1    │2000分之276 │編號C(108)、單獨取得│847分之108、    │
│            │              │            │                    │連帶負擔        │
├──────┼───────┼──────┼──────────┼────────┤
│庚○        │3分之1        │2000分之249 │編號D(77)、單獨取得 │847分之77、     │
│            │              │            │                    │單獨負擔        │
├──────┼───────┼──────┼──────────┼────────┤
│甲○○      │10000分之1    │2000分之249 │編號E(75)、單獨取得 │847分之75、     │
│            │              │            │                    │單獨負擔        │
├──────┼───────┼──────┼──────────┼────────┤
│乙○○      │3分之1        │2000分之364 │編號F(73)、         │847分之193、    │
│            │              │            │編號G(120)、單讀取得│單獨負擔        │
├──────┼───────┼──────┼──────────┼────────┤
│丙○○      │30000分之9991 │2000分之364 │編號H(201)、單獨取得│847分之201、    │
│            │              │            │                    │單獨負擔        │
└──────┴───────┴──────┴──────────┴────────┘
┌───────────────────────────────┐
│附表三（單位：新台幣元）                                      │
├─────┬────┬────┬────┬────┬─────┤
│應付金額  │戊○    │己○○○│甲○○  │乙○○  │合計      │
├─────┤774,601 │478,260 │101,055 │294,715 │1,648,631 │
│受補金額  │        │        │        │        │          │
├─────┼────┼────┼────┼────┼─────┤
│庚○      │425,610 │262,783 │55,525  │161,933 │905,851   │
│905,851   │        │        │        │        │          │
├─────┼────┼────┼────┼────┼─────┤
│丙○○    │384,991 │215,477 │45,530  │132,782 │742,780   │
│742,780   │        │        │        │        │          │
├─────┼────┼────┼────┼────┼─────┤
│合計      │774,601 │478,260 │101,055 │294,715 │1,648,631 │
│1,648,631 │        │        │        │        │          │
└─────┴────┴────┴────┴────┴─────┘

司法院資訊處製作；財團法人民間司法改革基金會備份。
